【裁判字號】    97,訴,1022
【裁判日期】    971015
【裁判案由】    誣告等
【裁判全文】
臺灣臺北地方法院刑事判決              97年度訴字第1022號
公  訴  人  臺灣臺北地方法院檢察署檢察官
被      告  乙○○
            甲○○
上列被告因誣告等案件，經檢察官提起公訴（九十六年度偵字第
一八五二一、一八五二二號），本院判決如下：
    主  文
乙○○意圖他人受刑事處分，向該管公務員誣告，累犯，處有期
徒刑拾月，減為有期徒刑伍月。
甲○○證人，於執行審判職務之公署審判時，於案情有重要關係
之事項，供前具結，而為虛偽陳述，累犯，處有期徒刑捌月，減
為有期徒刑肆月。
甲○○其餘被訴部分無罪。
    事  實
一、乙○○前因誣告案件，經本院於民國八十八年二月八日以八
    十八年度訴字第六二號判處有期徒刑六月，並經臺灣高等法
    院及最高法院駁回上訴確定，於九十一年九月十八日入監執
    行，於九十二年三月十日執行完畢出監，竟不知悛悔，於九
    十四年間委託丙○○承攬其位於臺北市○○區○○街十七之
    四號八樓防污之防水抓漏工程，但因發生履約爭議，雙方於
    民國九十五年一月十九日上午前往臺北市萬華區調解委員會
    進行調解。俟調解程序結束後，乙○○明知丙○○並未在臺
    北市萬華區○○○路○段一二０號附近停車場內，拉住其所
    騎乘之車牌號碼ＥＦＣ—九二九號輕型機車後車架，令乙○○跌倒，因此受有右膝鈍挫傷併軟骨裂傷及左足踝扭傷傷害
    之事，竟意圖使丙○○受刑事訴追，於九十五年一月二十三
    日中午十二時許，向臺北市政府警察局萬華分局康定路派出
    所員警誣告丙○○涉有上開傷害犯行。
二、甲○○為乙○○之友人，前曾因詐欺案件，經臺灣高等法院
    於八十八年十二月九日以八十八年度上易字第三一九四號判
    處有期徒刑六月，又因詐欺案件，經臺灣高等法院於九十一
    年一月二十一日以九十年度上易字第四一四一號判處有期徒
    刑六月，另因商業會計法案件，經臺灣高等法院於九十一年
    九月十一日以九十一年度上訴字第一００四號判處有期徒刑
    三月，嗣合併定應執行刑為有期徒刑一年二月，於九十二年
    三月十日入監執行於九十二年十一月六日縮刑期滿執行完畢
    出監，猶不知警惕，明知其於九十五年一月十九日，並未目
    擊丙○○拉住乙○○騎乘之上開機車後車架，令乙○○跌倒
    之情形，竟於乙○○告訴丙○○傷害及妨害名譽等之臺灣臺
    北地方法院九十五年度易字第二一五０號案件審理中，於九
    十六年一月十二日審理時，供前具結對案情有重要關係之事
    項虛偽證稱其有看到丙○○拉著乙○○機車，使乙○○跌倒
    受傷之陳述。嗣因臺灣臺北地方法院檢察署檢察官以九十五
    年度偵字第四四九０號起訴丙○○涉犯傷害及妨害名譽等罪
    嫌，但經臺灣臺北地方法院於九十六年一月二十六日以九十
    五年度易字第二一五０號就丙○○所涉傷害罪嫌部分為無罪
    判決，丙○○因此提出告發。
三、案經丙○○訴由臺灣臺北地方法院檢察署檢察官偵查起訴。
    理  由
壹、有罪部分：
一、證據能力部分：
    按被告以外之人於審判外之言詞或書面陳述，除法律有規定
    者外，不得作為證據，刑事訴訟法第一百五十九條第一項固
    定有明文；惟按被告以外之人於偵查中向檢察官所為之陳述
    ，除顯有不可信之情況者外，得為證據，同法第一百五十九
    條之一第二項亦有規定；另按被告以外之人於審判外之陳述
    ，雖不符前四條之規定，而經當事人於審判程序同意作為證
    據，法院審酌該言詞陳述或書面陳述作成時之情況，認為適
    當者，亦得為證據；當事人、代理人或辯護人於法院調查證
    據時，知有第一百五十九條第一項不得為證據之情形，而未
    於言詞辯論終結前聲明異議者，視為有前項之同意；同法第
    一百五十九條之五規定甚明。本案之傳聞證據，因被告乙○○、甲○○對於證據能力均不表爭執，本院審酌該等言詞陳
    述或書面陳述作成之情況，相關陳述人均未曾主張非出於任
    意性或不正取供，足信作成時之情況，應無違法或不當情事
    ，因而認為適當，故該等言詞陳述或書面陳述，均具備證據
    能力而均得作為證據，合先敘明。
二、訊據被告乙○○固不否認於九十五年一月二十三日向臺北市
    政府警察局萬華分局康定路派出所員警對丙○○提出傷害告
    訴，而被告甲○○亦不否認於臺灣臺北地方法院九十五年度
    易字第二一五０號妨害名譽等案件審理中，於九十六年一月
    十二日審理時，供前具結證稱有看到丙○○拉著被告乙○○
    機車，使被告乙○○跌倒受傷之陳述，惟被告乙○○矢口否
    認涉有誣告犯行，被告甲○○矢口否認涉有偽證犯行。被告
    乙○○辯稱：丙○○當日真的有拉住伊之機車，伊才跑去警
    局報案，也有去驗傷，並無誣告犯行云云。被告甲○○則辯
    稱：渠確實有看到丙○○拉住乙○○之機車讓她倒下去，渠
    親眼看到，也知道乙○○後來有去驗傷，並沒有偽證犯行云
    云。然查：
  (一)被告乙○○於九十五年一月二十三日中午十二時許，前往臺
    北市政府警察局萬華分局康定路派出所，向警員指稱伊於九
    十五年一月十九日中午十一時許，在萬華區○○○路○段一
    二０號前，遭證人丙○○強拉其所騎乘之上開機車後車架，
    並將機車推倒，導致其雙手失控跌倒受傷，而受有右膝鈍挫
    傷併軟骨裂傷及左足踝扭傷之傷害等情，業據被告乙○○於
    警詢、偵查及本院審理中均坦承無訛，並有九十五年一月二
    十三日警詢筆錄二件（見九十五年度偵字第四四九０號卷第
    三至七頁），及臺灣省私立臺北仁濟院附設仁濟醫院診斷證
    明書一紙（見九十五年度偵字第四四九０號卷第十三頁）在
    卷可稽。惟證人丙○○否認有拉住被告乙○○之機車致其跌
    倒受傷犯行，雖臺灣臺北地方法院檢察署檢察官以證人丙○○涉犯傷害、強制及妨害名譽等罪嫌以九十五年度偵字第四
    四九０號案件提起公訴，但經本院於九十六年一月二十六日
    以九十五年度易字第二一五０號判處妨害名譽部分，罰金新
    臺幣三千元，而傷害及強制罪部分均無罪，嗣因檢察官不服
    提出上訴，復經臺灣高等法院於九十六年五月三十一日以九
    十六年度上易字第五一八號駁回上訴確定，此經本院依職權
    調閱臺灣高等法院於九十六年五月三十一日以九十六年度上
    易字第五一八號卷宗全卷核閱屬實，並有判決書各一件附卷
    可參。
  (二)被告乙○○雖迭於該案警詢、偵查及本院審理中均指稱證人
    丙○○確有於上開時地拉住其機車令其跌倒受傷之犯行。惟
    證人丙○○於該案警詢、偵查及本院審理中，均堅詞否認有
    拉住被告上開機車後車架致其跌倒受傷之犯行，辯稱：其僅
    係站在被告乙○○騎乘之機車前面，擋住被告乙○○三十秒
    時間，但沒有用手拉住機車，也沒有推倒機車，被告乙○○
    亦未跌倒，是被告乙○○自己將機車放下不管而徒步離開，
    其就將被告乙○○的機車熄火，將鑰匙取下後放在機車前置
    物籃內，將該機車牽到對面停放，並跟著被告乙○○走到派
    出所等語，前後供詞一致，並無矛盾之處。
  (三)被告乙○○於本院該案審理中證述證人丙○○以強暴方式拉
    住其機車致其人車倒地受傷之發生時間為九十五年一月十九
    日上午十一時許，然被告乙○○所提出之上開診斷證明書應
    診日期為九十五年一月二十三日，其間已相隔四日。另被告
    乙○○雖於該案最初審理中陳稱：九十五年一月十九日當天
    有到附近診所看診，後來跑去仁濟醫院看等語（見九十五年
    易字第二一五０號卷第十五頁），但於該案審理中改稱：本
    來是到西園醫院就醫，因為右膝腫起來，才到仁濟醫院就醫
    等語。而本院依職權函詢西園醫院有關被告乙○○就診情形
    ，西門醫院函覆稱：初診日期為九十五年十一月二十一日，
    之後未再回診，於九十五年一月十九日至同月二十三日期間
    內，並未至西園醫院就醫，此有該院九十五年十二月二十二
    日（九五）西園醫字第三七九號函一件在卷可憑。經本院質
    以被告乙○○為何其所述與西園函覆內容不符時，被告乙○○又改稱：其是到西藥店買外傷的藥，並未到西園醫院就醫
    等語。則被告乙○○所提出之診斷證明書上記載之傷勢，是
    否確係因證人丙○○於九十五年一月十九日上午十一時許在
    上開地點拉住其機車致其跌倒所造成，實有可疑。
  (四)又被告乙○○於該案九十五年一月二十三日警詢筆錄中指稱
    ：「於九十五年一月十九日中午十一時許，在萬華區○○○
    路○段一二０號前，丙○○強拉我所騎乘之輕機車後車架，
    並將我車推倒，以致我雙手失控跌倒，右膝蓋及左腳踝受傷
    」等語（見九十五年度偵字第四四九０號卷第三至四頁）；
    復於同年二月九日警詢筆錄中指稱：「在九十五年一月二十
    三日十一時許，在臺北市萬華區○○○路○段一二０號（萬
    華區公所）後面，我欲騎乘ＥＦＣ—九二九號輕型機車離去
    時，他就強拉該機車後車架，當時我已坐在該車上，我因此
    跌倒，並導致我右膝鈍挫傷併軟骨裂傷、左足踝扭傷」（見
    九十五年度偵字第四四九０號卷第六頁）；又於偵查中改稱
    ：「（九十五年）一月十九日為工程施工的問題，他（指被
    告）就在區公所內及門外罵我『金光黨』、『瘋女人』、『
    全家死光光』，我要騎摩托車時，他『推』摩托車讓我受傷
    ，我就報警處理」（見九十五年度偵字第四四九０號卷第三
    十三頁）；另被告乙○○於本院該案審理中以證人身分應訊
    時結證稱：「當時我機車已經發動了，準備要走了，是丙○○拉住我的機車，我才倒地的」，但旋改稱：「是被推倒還
    是拉倒，我現在忘記了。當時我只記得我發動想走，他讓我
    倒下去」（見九十五年度易字第二一五０號第三十五頁背面
    ）。則本案事發時間究係九十五年一月十九日，或九十五年
    一月二十三日，被告乙○○前後所述不一，且被告乙○○究
    係遭證人丙○○拉倒或推倒，被告乙○○前後供述亦有矛盾
    ，其指訴顯有瑕疵。
  (五)再由被告乙○○之指訴觀之，倘認被告乙○○指訴證人丙○○與其發生爭執時，其已坐在發動中機車上，而被告又意在
    拉倒發動中機車使其跌倒受傷而無法離去乙節為真，則證人
    丙○○出力應相當大，被告乙○○騎乘之上開機車倒地時車
    體應當有所磨損。且被告乙○○如因遭證人丙○○拉倒機車
    ，致受有右膝鈍挫傷併軟骨裂傷及左足踝扭傷等傷害，衡情
    應無法毫無異樣來回步行走至派出所報案兩次。惟證人即於
    九十五年一月十九日中午受理被告乙○○報案之臺北市政府
    警察局萬華分局康定派出所警員丁○○亦在該案審理中到庭
    證稱：對乙○○及丙○○均有印象，因為當天他們來報案，
    說因為房屋漏水到區公所調解，他們二人是同時到派出所，
    都是走路，我看不出來乙○○走路有無異狀，乙○○說是丙○○幫其房屋「抓漏」，工程完畢後，房屋還是會漏水，後
    來丙○○就說他的工程已經做好了，但是乙○○不給款，兩
    人離開後，乙○○又回來派出所說她的機車不見了，我們就
    到現場找，後來在大理街四十八號附近找到乙○○的機車，
    乙○○表示是丙○○拉住機車使她跌倒受傷，並有比手、腳
    說她的受傷部位，但因當時乙○○穿著外套及長裙，我沒有
    看到她的傷勢，在找機車時，告訴人走路姿勢與一般老人家
    走路一樣，走得很慢，而且也沒有提到她的腳受傷、會痛，
    找到機車後，我問乙○○機車有無受損，乙○○表示並沒有
    受損等語在卷（見九十五年度易字第二一五０號卷第三六至
    三八頁）。另於本院本案審理中結證稱：「乙○○說她手肘
    及腳有受傷，她有出示手腳給我看，但我看不出她有擦傷」
    、「就是老人家走路的樣子，但是我看走路的樣子就是一拐
    一拐的，我不知道是否受傷才這樣還是她本來就這樣」等語
    、「機車看不出有何新傷，那部車是老舊的機車」（見本院
    卷第八四頁背面至八五頁）。是被告乙○○之陳述與證人丁○○之證詞互核並不相符，且違背通常經驗法則，顯見其對
    證人丙○○之指訴，並非事實。則被告乙○○明知證人丙○○並無拉住騎機車後車架使其跌倒受傷之犯行，竟向員警誣
    指證人丙○○涉有上開傷害犯行，主觀上顯有誣告之犯意甚
    明。被告乙○○前揭所辯，應為卸責之詞，不足採信。
  (六)至被告乙○○所舉之證人即被告甲○○固於本院該案審理時
    中供前具結證稱：九十五年一月十九日在萬華區公所見到乙○○時，看到乙○○在跟丙○○吵架，當時乙○○的機車發
    動了，丙○○抓著乙○○機車的後面架子不讓乙○○走，乙○○是站在機車左側，拉住機車把手，並未坐在機車上，因
    丙○○拉住機車後面，機車就往乙○○牽機車的這一邊倒，
    機車倒下時，乙○○也倒下，被機車壓到腳等語（見九十五
    年度易字第二一五０號第五五頁）。然被告甲○○於偵查中
    檢察事務官詢問時陳稱：「我只看到乙○○被丙○○拉著摩
    托車，丙○○罵著乙○○說這事情為什麼不和解」、「我沒
    有看到機車倒地，是乙○○告訴我機車倒地壓到她的腳腫起
    來，並給我看她的腳，是她的小腿肚前面微腫起來，左右腳
    我忘記了」等語（見九十五年度偵字第四四九０號卷第六二
    至六三頁）。顯見被告甲○○就是否目擊證人丙○○拉住被
    告乙○○上開機車一節，前後證詞明顯矛盾。經本院該案審
    理中質以被告甲○○有無看到機車壓在被告乙○○何處時，
    被告甲○○改稱：「沒有看到機車壓到乙○○身體何處，我
    就走了，是事隔隔一週後，我前往探視乙○○，乙○○說壓
    到她的腳，腳腫起來」等語。再經本院該案審理中質問其有
    無看到被告乙○○的外傷及是否扭傷，被告甲○○結證稱：
    「有腫起來、瘀血，並沒有割傷、挫傷」、「不是扭傷」等
    語。復經本院質問其看到被告乙○○哪一隻腳腫起來時，被
    告甲○○又結證稱：「忘記了，好像二個地方在同一隻腳，
    一個是腳底，另一個好像是膝蓋」等語。後經本院該案審理
    中再質問其見到被告乙○○被機車壓倒時，為何不報警、不
    送醫，不予任何協助即逕自離去？被告甲○○則結證稱：其
    最怕別人打架，其當時認為乙○○只是跌倒而已，沒有什麼
    危險，其就離開了等語（以上均見九十五年度易字第二一五
    ０號第五六至五七頁）。準此，被告甲○○以證人身分作證
    時之供詞前後反覆，尤其當時是否看見被告乙○○遭機車壓
    傷，及被告乙○○何處受傷等之證述，前後供詞差異極大，
    與被告乙○○所言亦有出入。況證人丙○○於該案審理中均
    稱當時並未見到被告甲○○在場，而證人丁○○於本院審理
    中亦結證稱：「乙○○向我報案時，沒有提到甲○○或其他
    人在場」、「我確定有問是否有其他人目擊，但乙○○說沒
    有」、「我過去處理時，現場只有乙○○、丙○○還有路過
    的人，也沒有圍觀的人等語（見本院卷第八五頁），顯見被
    告甲○○以證人身分應訊之證詞與證人丙○○及丁○○並不
    相符，證人丙○○及丁○○均未見被告甲○○當時在場。參
    以倘被告甲○○當時確實在場見到被告乙○○遭機車壓傷，
    以其為被告乙○○友人之情誼，衡情豈有不上前幫忙攙扶起
    身，而逕自離去之理？是堪信被告甲○○當時應不在場，亦
    未看見被告乙○○與證人丙○○上開事件始末經過。被告甲○○明知其並未看見被告乙○○與證人丙○○上開事件經過
    ，竟於該案審理中供前具結而為虛偽陳述，其主觀上顯有偽
    證之犯意甚明。被告甲○○前揭所辯，亦為卸責之詞，不足
    採信。是本件事證明確，被告二人犯行洵堪認定，應予依法
    論科。
三、查被告乙○○行為後，刑法於九十四年一月七日修正，於九
    十四年二月二日公布，於九十五年七月一日施行。按行為後
    法律有變更者，適用行為時之法律，但行為後之法律有利於
    行為人者，適用最有利於行為人之法律，刑法第二條第一項
    定有明文，此條規定與刑法第一條罪刑法定主義契合，而貫
    徹法律禁止溯及既往原則，係規範行為後法律變更所生新舊
    法律比較適用之準據法；又刑法修正之比較新舊法，應就罪
    刑有關之共犯、未遂犯、想像競合犯、牽連犯、連續犯、結
    合犯，以及累犯加重、自首減輕暨其他法定加減原因（如身
    分加減）與加減例等一切情形，綜其全部罪刑之結果而為比
    較（最高法院九十五年度第八次刑庭會議決議參照）。至修
    正後刑法第二條第一項之規定，係規範行為後「法律變更」
    所生新舊法比較適用之準據法，故如新舊法處罰之輕重相同
    ，即無比較適用問題，非此條所指之法律有變更，若純為文
    字修正者，更應同此，最高法院九十五年十一月七日九十五
    年度第二十一次刑事庭會議決議參照。查本案被告乙○○所
    涉誣告罪之條文，並未修正。另關於累犯之規定，修正前刑
    法第四十七條規定「受有期徒刑之執行完畢，或受無期徒刑
    或有期徒刑一部之執行而赦免後，五年以內再犯有期徒刑以
    上之罪者，為累犯，加重本刑至二分之一」，而修正後之刑
    法第四十七條第一項則規定「受徒刑之執行完畢，或一部之
    執行而赦免後，五年以內故意再犯有期徒刑以上之罪者，為
    累犯，加重本刑至二分之一」，被告乙○○於本案係故意犯
    罪，無論適用新法或舊法，均應論以累犯，是亦無新舊法比
    較之問題。是上開條文，對於被告乙○○並無有利或不利之
    情形，故均非刑罰法令之變更，並無刑法第二條第一項比較
    新舊法之適用，逕行適用被告乙○○行為時即修正後刑法之
    規定。
四、核被告乙○○所為，係犯刑法第一百六十九條第一項誣告罪
    。而被告甲○○所為，則係犯刑法第一百六十八條之偽證罪
    。茲查，被告乙○○前因誣告案件，經本院於八十八年二月
    八日以八十八年度訴字第六二號判處有期徒刑六月，並經臺
    灣高等法院及最高法院駁回上訴確定，於九十一年九月十八
    日入監執行，於九十二年三月十日執行完畢出監；另被告甲○○前曾因詐欺案件，經臺灣高等法院於八十八年十二月九
    日以八十八年度上易字第三一九四號判處有期徒刑六月，又
    因詐欺案件，經臺灣高等法院於九十一年一月二十一日以九
    十年度上易字第四一四一號判處有期徒刑六月，另因商業會
    計法案件，經臺灣高等法院於九十一年九月十一日以九十一
    年度上訴字第一００四號判處有期徒刑三月，嗣合併定應執
    行刑為有期徒刑一年二月，於九十二年三月十日入監執行於
    九十二年十一月六日縮刑期滿執行完畢出監，有臺灣高等法
    院被告全國前案紀錄表可按，被告乙○○、甲○○均於有期
    徒刑執行完畢後五年內再犯本案有期徒刑以上之罪，均為累
    犯，應各依刑法第四十七條第一項規定加重其刑。爰審酌被
    告乙○○前已有誣告之犯罪紀錄，仍僅因細故，即任意誣指
    他人犯罪，被告甲○○為迴護被告乙○○，亦為虛偽證言，
    浪費訴訟資源，影響司法公正，並對被害人丙○○身心造成
    損害，並斟酌其等素行、生活狀況、智識程度、犯罪動機、
    手段及犯罪後均否認犯行，未見悔意等一切情狀，分別量處
    如主文所示之刑，以示懲儆。又本案被告二人之犯罪時間係
    於九十六年四月二十四日之前，且無中華民國九十六年罪犯
    減刑條例所定不得減刑之情形，爰各依同條例第二條第一項
    第三款規定減其宣告刑二分之一。
貳、無罪部分：
一、公訴意旨另以：被告甲○○於臺灣臺北地方法院檢察署檢察
    官偵辦九十五年度偵字第四四九０號丙○○涉嫌傷害案件時
    ，於九十五年四月十二日偵訊中，於供後具結並對案情有重
    要關係事項為有看到丙○○拉著乙○○機車，致乙○○因此
    倒地受傷等陳述，因認被告甲○○此部分亦涉犯刑法第一百
    六十八條之偽證罪。
二、按犯罪事實應依證據認定之，無證據不得認定犯罪事實，刑
    事訴訟法第一百五十四條第二項定有明文。復按不能證明被
    告犯罪，或其行為不罰者應諭知無罪之判決，刑事訴訟法第
    三百零一條第一項定有明文。又按證人應命具結，證人具結
    前，應告以具結之義務及偽證之處罰，刑事訴訟法第一百八
    十六條第一項及同法第一百八十七條第一項亦有明文。如證
    人未令其具結，亦未告以偽證罪之罰則，即不應逕以偽證罪
    責相繩。經查，被告甲○○固於臺灣臺北地方法院檢察署檢
    察官指揮檢察事務官偵辦九十五年度偵字第四四九０號證人
    丙○○涉嫌傷害案件時，於九十五年四月十二日偵訊中，以
    證人身分陳稱有看到證人丙○○拉著被告乙○○機車，致被
    告乙○○因此倒地受傷等陳述，有上開筆錄一件在卷可稽（
    見九十五年度偵字第四四九０號卷第六０至六四頁）。然偵
    查中檢察事務官詢問時，本不得令證人即被告甲○○具結，
    亦未告以偽證之處罰，揆諸前揭說明，不論其陳述是否虛偽
    ，即與偽證罪構成要件有所未合。此外，本案復查無其他積
    極證據，足資證明被告甲○○此部分涉有何偽證之犯行，不
    能證明被告犯罪，且與上開判決部分無裁判上一罪關係，應
    為無罪判決之諭知。
據上論斷，應依刑事訴訟法第二百九十九條第一項前段、第三百
零一條第一項，刑法第一百六十八條、第一百六十九條第一項、
第四十七條第一項，中華民國九十六年罪犯減刑條例第二條第一
項第三款、第七條，判決如主文。
本案經檢察官徐則賢到庭執行職務。
中    華    民    國    97    年    10    月    15    日
                    刑事第十三庭  審判長法  官 許泰誠
                                        法  官 陳君鳳
                                        法  官 郭顏毓
上正本證明與原本無異。
如不服本判決，應於判決送達後10日內向本院提出上訴狀（應抄
附繕本）。告訴人或被害人如對於本判決不服者，應具備理由請
求檢察官上訴，其上訴期間之計算係以檢察官收受判決正本之日
期為準。
                                        書記官 潘文賢
中    華    民    國    97    年    10    月    16    日
附錄本案論罪科刑法條：
刑法第一百六十八條
於執行審判職務之公署審判時或於檢察官偵查時，證人、鑑定人
、通譯於案情有重要關係之事項，供前或供後具結，而為虛偽陳
述者，處七年以下有期徒刑。
刑法第一百六十九條
意圖他人受刑事或懲戒處分，向該管公務員誣告者，處七年以下
有期徒刑。
意圖他人受刑事或懲戒處分，而偽造、變造證據，或使用偽造、
變造之證據者，亦同。


司法院資訊處製作；財團法人民間司法改革基金會備份。
